【裁判字號】    89,上訴,86
【裁判日期】    890621
【裁判案由】    偽造有價證券
【裁判全文】
臺灣高等法院高雄分院刑事判決                      八十九年度上訴字第八六號
    上  訴  人  臺灣高雄地方法院檢察署檢察官
    被      告  甲○○○
    指定辯護人  本院公設辯護人李佩娟
右上訴人因被告偽造有價證券案件，不服臺灣高雄地方法院八十八年度訴字第一一七
六號中華民國八十八年十二月八日第一審判決（起訴案號：臺灣高雄地方法院檢察署
八十八年度偵字第一七○九號），提起上訴，本院判決如左：
    主  文
上訴駁回。
    理  由
一、公訴意旨略以：被告甲○○○於民國八十五年六月二十五日自組互助會擔任會首
    ，每月二十五日開標，每會五千元，告訴人乙○除以本人名義參加三會外，尚以
    其子賴來輝名義參加二會，友人劉謝蔭名義參加三會，友人劉淑敏名義參加二會
    ，告訴人於八十六年三月起陸續標得四會，被告明知劉謝蔭、劉淑敏及告訴人均
    未簽發如裁判後載附表所示之三紙本票（五九二００一號由劉謝蔭、乙○共同簽
    發，五九二００四號由劉淑敏、乙○共同簽發，五九二００五號由劉淑敏、乙○
    共同簽發），竟意圖供行使之用予以偽造，並持之向高雄地方法院民事庭聲請「
    本票准許強制執行」之裁定等情，認被告涉有刑法第二百零一條第一項、第二項
    之偽造有價證券罪嫌。
二、公訴人認被告涉有上開罪嫌，無非係以：被告於偵查中庭呈本票數紙（包括起訴
    書附表所載由劉謝蔭、乙○共同簽發票號五九二００一號、，由劉淑敏、乙○共
    同簽發票號五九二００四號及由劉淑敏、乙○共同簽發票號五九二００五號之本
    票三張），經鑑定結果，其中Ｎ0000000號、Ｎ0000000號「二張
    」本票（以告訴人乙○之名義簽發）上金額、發票人、住址等字跡與另其中「十
    一張」本票上金額、發票人、住址等字跡不相符合，且與另「十一張」（含括檢
    察官起訴書附表所載之三張本票）本票上金額、發票人、住址等字跡亦不相符合
    ，且後十一張本票字跡係相符，再佐以檢察官當庭命證人賴來輝書寫相關字體（
    如附件一），經目測檢視結果，賴來輝之字體與附表所示之三張本票字跡均不相
    符合，因認被告所辯陳「上開十三紙本票係乙○之子賴來輝簽寫，由乙○蓋章」
    等語，不足採信，並推論系爭本票為被告唆使他人偽簽，而認被告涉犯刑法第二
    百零一條第一項、第二項之罪。
三、按犯罪事實，應依證據認定之，無證據不得推定其犯罪事實，又不能證明被告犯
    罪者，應諭知無罪之判決，刑事訴訟法一百五十四條、第三百零一條第一項分別
    定有明文。另按刑事訴訟法上所謂認定犯罪事實之證據，係指足以認定被告確有
    犯罪行為之積極證據而言，如未能發現相當證據或證據不足以證明，自不能以推
    測或擬制之方法，以為裁判基礎，最高法院二十九年上字第三一○五號及四十年
    台上字第八十六號分別著有判例；又認定不利於被告之事實，須依積極證據，苟
    積極證據不足為不利被告之認定時，即應為有利於被告之認定，更不必有何有利
    之證據，亦有最高法院三十年上字第八一六號判例可資參照。本件訊據被告甲○
    ○○堅決否認其有偽造有價證券之犯行，辯稱：上開本票均是告訴人之子即證人
    賴來輝載告訴人至我的住處拿給我的，因賴來輝都會載告訴人來標會並算會錢，
    都看到賴來輝在寫字，所以我認為本票都是賴來輝替告訴人寫的，我並無偽造本
    票等語。經查：
(一)、本件被告所庭呈其所持有中之系爭十三張本票，其中所涉發票人，計有：乙○、
    劉謝蔭、劉淑敏、賴來輝等人，其等確均係告訴人乙○所使用，用以參加互助會
    之互助會員員人名（按：乙○三會、劉謝蔭三會、劉淑敏二會、賴來輝二會）乙
    節，已據告訴人乙○陳述在卷，而系爭互助會簽發本票之模式，係由得標會員於
    收受會首所交付會款同時，由得標會員簽發交付會首執有，且其後告訴人就上開
    之互助會，確有陸續得標（標得四會）之情，亦為告訴人所是認，則就身為互助
    會會首之被告言之，其持有死會會員所據以簽發之本票乃屬常態事實，告訴人指
    稱伊標取會款後，未實際取得會首應交付之互助會款，顯屬特例，是被告辯稱：
    伊係因互助會關係而執有系爭本票，在動機考量上，尚難認全然無據。
(二)、本件被告庭呈供鑑定本票，經鑑定結果：「ＮＯ─○三九四一六號、ＮＯ─五九
    二○○六號二紙本票（均由告訴人乙○簽發）上字跡與其餘十一張本票（包括起
    訴書附表所載由劉謝蔭、乙○共同簽發票號五九二００一號、，由劉淑敏、乙○
    共同簽發票號五九二００四號及由劉淑敏、乙○共同簽發票號五九二００五號之
    本票三張，均附於八十八年偵字第一七０號卷證物袋內）上金額、發票人、住址
    等字跡與其餘十一張本票上金額、出（發）票人、住址等字跡不相符合，而後十
    一張本票上金額、發票人、住址等字跡經檢視相符（即同一人所寫）」等語，然
    此鑑定結論僅供說明其中十一張本票，係「同一人」所寫之情，至究係何人所書
    寫一節，並無從據該鑑定結果得知，自難逕行據以憑認該十一張本票係被告本人
    所偽簽，至為明顯；又系爭十一張本票係何人手筆，事涉該受鑑定比對之人是否
    具充分提供比對日常書寫樣本以供實質比對之意願，況若該受比對鑑定之人係利
    害關係人，欲其提出對己不利之充分比對樣本，又係難以期待之事（況告訴人之
    子即證人賴來輝於偵查中當庭所書寫供檢察官比對如附件一之字跡僅及於發票人
    名部分，未含本票上之其他字句，檢察官僅以此部分加以比對，遽為認定，實有
    欠周詳），公訴人僅據證人賴來輝當庭所書寫之字跡與後該送鑑定之「十一張本
    票」上之字跡，以目測檢視結果，認二者字跡不符，即乏科學根據，自難據以認
    定被告所辯本票係賴來輝本人所寫一節為全然不可採，並逕認附表之三張係被告
    唆使他人偽造，其推論之依據尚難認屬公允，應認難以採為不利被告之認定。
(三)、查證人賴來輝於第一商業銀行有開戶一節，已據賴來輝供明，經本院函請第一銀
    行鹽埕分行提供開戶印鑑卡原件一張（開戶帳號：00000000000），將該開戶資
    料與上開系爭本票十三張中之六張（即有賴來輝簽名於出票人欄之其中六張）送
    請內政部刑事警察局鑑定結果，發覺第一商業銀行存款印鑑卡之戶名「賴來輝」
    筆跡與商用本票六張之出票人「賴來輝」筆跡相符，有該局八十九年五月十八日
    刑鑑字第六二０五一號鑑驗通知書一紙附卷可稽，此二者之筆跡係出自於同一人
    之手筆，已甚明確該開戶印鑑卡上「住址」、「姓名」、「出生年、月、日」及
    「身分證字號」等年籍資料均與證人所述相同，另據該印鑑卡上之銀行核章人盧
    啟聰於原審審理中具結證稱：「（印鑑卡是否須由本人親自開戶並書寫？）是的
    ，再經過核對人就是我蓋章」、「（是否在場之賴來輝來開戶的？）我確信是本
    人開戶的，但因開戶之人太多，所以對在場之賴來輝印象模糊，．．．我的核對
    程序是先確認身分證是否有浮水印，再看照片與本人是否相同，我再拿印鑑卡給
    客戶填寫」（參見八十八年十一月二十五日審判筆錄）等語，再參以證人賴來輝
    於本院中固陳稱：「（這第一商業銀行帳戶是否為你開戶？）這不是我開戶的，
    是我軍中朋友謝順詠開的，為要證券業投資用，但不清楚是否是做股票，是他叫
    我借我的名義給他，我就借他身分證、印章給他開戶，我從未去過第一銀行，謝
    順詠開完戶後，有將身分證、印章、存摺交還給我，後來有一次，我媽有一張【
    一銀】的票，就用此帳戶提示，僅使用此一次，而開戶上之【賴來輝】字跡並非
    我的，我不清楚是謝順詠寫的，還是他找別人寫的」（見本院八十九年三月十六
    日之訊問筆錄）及「（你的銀行帳戶是否可能由甲○○○幫你偷開戶？）我沒給
    他證件，是不可能開戶的：：」（參見八十九年四月二十日之訊問筆錄）等證詞
    ，姑不論證人賴來輝所辯第一商業銀行開設帳戶者非其本人一節是否確屬實情，
    然證人賴來輝既稱：伊在第一商業銀行帳戶，是伊將身分證、印章、存摺交由伊
    之朋友去開戶等語，則無論證人賴來輝所委託之友人究為何人，其必定是與證人
    賴來輝有密切關係或良好交情之人，始得獲證人賴來輝之信賴而交付證件，其可
    確定者，該開戶之人係與賴來輝密切相關者，徵諸被告與賴來輝間日常並無任何
    互動關係（蓋相關互助會均係賴來輝之母乙○，而被告始終否認有代母出面標會
 ，賴來輝更極力陳稱互助會期間伊係任職軍中未與被告有來往，其二人間年歲一
    為四十三年次，一為五十九年次，亦無交集），該簽署名「賴來輝」署押簽發本
    票之人客觀上即無亦與被告相關來往甚而受被告唆使可能。是縱無從透過科學鑑
    定方式直指系爭送鑑之六張本票上「賴來輝」之署押即係證人賴來輝本人親簽一
    節，但卻可直指該出票人賴來輝署押非係被告或與其相關之人所簽發甚明，是該
    六張商業本票並非由被告甲○○○所偽造，更非被告唆使他人偽造之事實，已臻
    明確。則該本院送鑑定之六張本票既係與證人賴來輝有密切相關之人所簽發，而
    公訴人所起訴認被被告所偽造之三張本票（即起訴書附表所載由劉謝蔭、乙○共
    同簽發票號五九二００一號、，由劉淑敏、乙○共同簽發票號五九二００四號及
    由劉淑敏、乙○共同簽發票號五九二００五號之本票三張），又與該六張本票係
    出於同一人手筆簽發已如前述，則該系爭「三張本票」應同係與賴來輝相關之人
    所簽發，而非被告所偽簽發無訛，系爭本票既非被告所偽簽，其持以行使復無證
    據足認被告亦係明知偽簽之情而為行使，自亦無行使偽造本票犯行可言。
四、綜上所述，原審檢察官所據以起訴之證據既無足認被告有偽造並據以行使偽造本
    票之情，又查無其他積極證據足認被告有何犯罪，原審法院以犯罪不證明，對被
    告為無罪之諭知，於法即無不合，原審檢察官猶執陳詞認被告有罪，指摘原判決
    不當，為無理由，應予駁回。至檢察官移送併辦部分（八十七年度偵字第二五五
    四八號被告詐欺案及八十八年度偵字第二五○六○號被告偽造有價證券罪，即被
    告本件系爭附表所載三張以外之其餘執有之本票部分），因本件起訴部分已為無
    罪諭知，與本件自不生裁判上一罪之關係，非本院所得審理，自應退回由檢察官
    依法處理，附此敘明。
據上論結，應依刑事訴訟法第三百六十八條，判決如主文。
本案經檢察官林炎昇到庭執行職務。
中    華    民    國     八十九     年       六       月     二十一   日
                              臺灣高等法院高雄分院刑事第八庭
                                  審判長法官  郭雅美
                                        法官  莊飛宗
                                        法官  洪兆隆
右正本證明與原本無異。
檢察官如不服本判決，應於判決送達後十日內向本院提出上訴狀，其未述理由者並
應於提出上訴狀後十日內向本院補提理由書（應附繕本)。
                                      書記官  葉淑華
中    華    民    國     八十九     年       六       月     二十三   日
附表：
┌──┬─────────┬─────────┬───────┬─────┐
│編號│    發  票  日    │   金      額     │  票    號    │發 票 人  │
├──┼─────────┼─────────┼───────┼─────┤
│ 一 │   ８６、２、１６ │ 廿一萬八千八百元 │ 五九二００一 │劉  謝  蔭│
├──┼─────────┼─────────┼───────┼─────┤
│ 二 │   ８６、５、１６ │  廿萬五千二百元  │ 五九二００四 │劉  淑  敏│
├──┼─────────┼─────────┼───────┼─────┤
│ 三 │   ８６、５、２５ │ 十三萬七千六百元 │ 五九二００五 │劉  淑  敏│
└──┴─────────┴─────────┴───────┴─────┘
                                                                     Ｊ


司法院資訊處製作；財團法人民間司法改革基金會備份。
